【裁判字號】    96,上易,2693
【裁判日期】    970130
【裁判案由】    侵占
【裁判全文】
臺灣高等法院刑事判決                96年度上易字第2693號
上  訴  人
即  被  告  甲○○
選任辯護人  林永勝律師
上列上訴人因侵占案件，不服臺灣士林地方法院96年度易字第91
8號，中華民國96年8月22日第一審判決（起訴案號：臺灣士林地
方法院檢察署96年度偵字第1578號），提起上訴，本院判決如下
：
    主  文
原判決撤銷。
甲○○竊盜，處有期徒刑陸月，如易科罰金，以新台幣壹仟元折
算壹日。減為有期徒刑參月，如易科罰金，以新台幣壹仟元折算
壹日。
    事  實
一、甲○○自民國（下同）70年6月3日起，任職於臺北市○○區
    ○○路499號1樓指南汽車客運股份有限公司（下稱指南公司
    ），於86年9月間派駐在臺北市○○區○○街14巷12號票務
    課檢收組，現擔任硬幣檢收員，負責清點公司之公車營業收
    入之現鈔及硬幣數額。詎甲○○竟意圖為自己不法之所有，
    利用清點營收硬幣數額之便，於96年1月16日上班時間（下
    午3時許前），在檢收組辦公室內，在硬幣倒入數幣機數幣
    前，藉取出袋內司機卡之機會，趁機接續竊取袋內營收硬幣
    ，共新臺幣（下同）50元硬幣101個、10元硬幣141個、5 元
    硬幣9個及1元硬幣5個得手後，裝置於白色布袋內，得款
    6,510元。嗣於同日下午3時許，指南公司稽核人員石紜綺至
    檢收組辦公室查核，甲○○一時心虛，急忙將上開白色布袋
    以紅色塑膠袋包裹，並藏置於所穿著之黑色長褲內，以手上
    外套遮掩其因此隆起之下腹部，惟仍被石紜綺發現，甲○○
    見事機敗露，轉身逃逸，經石紜綺上前制止，該紅色塑膠袋
    包裹之白色布袋及硬幣，逕自甲○○左邊褲管內滑出並掉落
    在地上，經在場員工吳治忠打開該包物品，始查悉上情。
二、案經指南客運公司訴由臺北市政府警察局北投分局報請台灣
    士林地方法院檢察署檢察官偵查起訴。
    理  由
一、按被告以外之人於審判外之言詞或書面陳述，除法律有規定
    者外，不得作為證據；又被告以外之人於審判外之陳述，雖
    不符合同法第159條之1至第159條之4之規定，但經當事人於
    審判程序同意作為證據，法院審酌該言詞陳述或書面陳述作
    成時之情況，認為適當者，亦得為證據。當事人、代理人或
    辯護人於法院調查證據時，知有第159條第1項不得為證據之
    情形，而未於言詞辯論終結前聲明異議者，視為有前項之同
    意，刑事訴訟法第159條第1項及第159條之5分別定有明文。
    查本判決下列所引用之各該被告以外之人於審判外之陳述（
    包含書面陳述），雖屬傳聞證據，惟當事人於原審及本院審
    理中均表示同意作為證據方法而不予爭執，且迄至言詞辯論
    終結前亦未再聲明異議，本院審酌上開證據資料製作時之情
    況，尚無違法不當及證明力明顯過低之瑕疵，亦認為以之作
    為證據應屬適當，故揆諸前開規定，爰逕依刑事訴訟法第
    159條之5規定，認前揭證據資料均有證據能力，先予敘明。
二、訊之被告甲○○固不否認前揭經指南公司稽核人員查得伊在
    上班時間持有裝置有50元硬幣101個、10元硬幣141個、5元
    硬幣9個及1元硬幣5個之白色布袋之事實，然矢口否認有何
    竊盜犯行，辯稱上開硬幣為伊私人所有，乃伊女兒張秀琴所
    寄放，伊不過係填寫私款登記管理紀錄表時，一時遺忘而已
    ，況且，依指南公司檢收組作業程序，伊根本無竊取公車營
    收硬幣之機會云云。惟查：
  (一)被告自70年6月3日起，任職指南公司，，於86年9月間派駐
    在臺北市○○區○○街14巷12號票務課檢收組，現擔任硬幣
    檢收員，負責清點公司之公車營業收入之現鈔及硬幣數額，
    等節，為被告所不否認，堪認被告確係從事清點指南公司公
    車營收硬幣之人。
  (二)依指南公司內部規定，檢收員於每日上班前，必須填寫私款
    登記管理紀錄表，避免與公款相混，下班時再確認所攜出之
    私款是否相符，以防舞弊，此亦據證人許子豫於原審結證在
    卷，而核諸卷附96年1月16日指南公司檢收組私款登記管理
    紀錄表所示，被告當日記載所攜帶之私款為千元、佰元紙鈔
    各1張，合計1100元，並無任何硬幣之記載，以被告從事20
    餘年檢收員之資歷，當知該紀錄表稽核區別公私款項之重要
    性，斷無忘記將高達6千餘元硬幣私款予以登記之可能，何
    況，苟被告上班之際確實隨身攜帶6千餘元硬幣，重量非輕
    ，且係有違日常生活習慣之特殊情狀，又怎可能予以忘懷？
    雖證人張秀琴於警訊中亦附和其說，證稱該硬幣確為伊放置
    於被告家中，嗣委託被告攜往伊住處云云，然衡諸當今社會
    塑膠貨幣、紙鈔風行程度，一般人隨身擁有6千餘元硬幣，
    實屬罕見，而證人張秀琴為被告之女，明知被告身為硬幣檢
    收員，每日上下班均需填載私款登記管理紀錄表，稽核私款
    是否相符，為免瓜田李下，亦應忖度工作性質，不適合攜帶
    大量硬幣前往工作地點，竟稱委託被告攜帶大量硬幣由被告
    台北市○○路住所地，前往北投區○○街工作地點，再轉往
    伊現住之台北縣中和市居所，豈與情理相符？顯為迴護之詞
    ，實不可採。
  (三)第查，指南公司檢收員檢收公車營收之工作流程如下：公車
    司機將公車錢筒送回檢收組，由檢收員（通常由組長許子豫
    為之）打開鐵筒，將內箱抽出，並將錢倒入透明塑膠袋內，
    送往檢票檢收員處，由檢票檢收員將紙鈔檢出並登記於司機
    登記卡上，再將透明塑膠袋送交數幣檢收員，數幣檢收員再
    將司機登記卡或垃圾等物檢出，並將硬幣倒入數幣機內，進
    行數幣作業，類別分為1元、5元、10元、20元、50元，數幣
    完成後，電腦列印結帳單，並為分袋作業，1元500個、5 元
    400個、10元200個集成1袋，因20元、50元硬幣較少，電腦
    沒有設定分袋作業，由數幣之檢收員再以人工作業等節，此
    為證人許子豫、林陳彩蓮即指南公司檢收員所一致於原審結
    證在案。由此流程觀之，從檢收員開鐵筒到將硬幣倒入數幣
    機前，如有人將錢取出，其實並無人知曉，有心人大可利用
    檢司機卡、紙鈔、垃圾之機會將硬幣取出，容有舞弊空間，
    並為證人許子豫、林陳彩蓮所不否認。而經原審勘驗案發當
    日現場監視錄影光碟，確認被告當日擔任數幣檢收員工作，
    監視器角度自被告作業位置右上方拍攝，數幣機的位置在被
    告前面，數幣機左方桌面屬於監視角度的死角，當日下午2
    時2分，被告將透明塑膠袋內的錢倒進數幣機前，左手都伸
    入透明塑膠袋內，因數幣機擋住，檢出何物不明，硬幣倒入
    數幣機後，被告右手輸入值號（司機號碼），待數幣機分裝
    袋硬幣滿了，被告低頭將袋子取出並核對，連續數次相同動
    作。至當日下午2時11分20秒至30秒，被告將桌上不明物體
    移入桌子左下方，再將物品放入右側下方等情節，製有勘驗
    筆錄可稽。於本院審理時再當庭勘驗扣案光碟：當日下午2
    時4分50秒部分：被告左手伸入裝有硬幣之透明塑膠袋，撿
    拾司機卡等物，以兩手將塑膠袋內硬幣倒進數幣機坐下後，
    左手將物品交付右手，右手伸入右邊桌面下方，右手再將左
    手上之塑膠袋放入右邊桌面下方等客觀動作等情，為被告與
    告訴人所是認（參見告訴人97年1月16日陳報狀、被告同日
    刑事辯護意旨狀）。由此足見，被告擔任數幣檢收員之職，
    得以趁職務之便，於數幣機數幣之前接觸硬幣，並予取出，
    而由上開監視光碟亦可見，被告確實接觸硬幣，並將不明物
    品自裝置硬幣之透明塑膠袋內取出，放置位於監視角度死角
    之左方桌面，又趁機將該物移入桌子下方之事實。雖被告先
    辯稱伊根本無機會在數幣機數幣前接觸硬幣，後又辯稱伊自
    透明塑膠袋內檢出者為司機卡及垃圾等物，並非硬幣，而所
    謂「將桌上不明物體移入桌面左下方，再將物品放入右側下
    方」等情節，不過為伊慣常工作的「手勢」（以台語發音）
    云云，然其所稱無機會接觸硬幣云云，業已不攻自破，且由
    被告擔任檢收員數年之資歷以觀，自係知悉監視器位置，其
    利用監視器死角左方桌面放置取出物，又趁機將該物放入監
    視器無從拍攝之桌子下方，動作熟極而流暢，細部動作，均
    係從監視畫面所無從辨識者，其處心積慮，可見一斑，所辯
    將桌面物品移入桌面下，不過為工作「手勢」云云，不過係
    卸責之詞。
  (四)此外，案發當日下午3時許，證人石紜綺即指南公司當日對
    被告稽核之人員至檢收組辦公室查核，被告先取出置物櫃內
    皮夾供查核，證人石紜綺請被告自行將私款取出，然被告不
    予理會，反身去拿置物櫃內另一皮包，證人石紜綺自行稽核
    皮夾內私款時，發覺被告背對稽核人員，面對置物櫃，右手
    拿一個東西往褲襠裡塞，當時證人石紜綺並不確定為何物，
    請被告儘速接受稽查，被告藉故換鞋，換好後，手上抱著一
    個外套抱在腹部，證人石紜綺檢查皮包後，要檢查被告口袋
    ，被告自行將口袋掏出，聲稱無物，但在掏口袋時，手仍然
    抱住外套，且腹部腫脹，證人石紜綺覺得奇怪，請被告將外
    套放在桌上，擬檢查腹部，被告轉身就走，並說：「沒什麼
    」，證人石紜綺上前抱住被告，說：「姐啊，不要讓我不好
    做事」，但被告不理，仍扭動身體，此際，有東西從被告左
    褲管滑下，被告還用左腳將東西踢到角落，並說「沒有」、
    「沒有」，證人石紜綺同事吳治忠等人圍上前來，發現一包
    桃紅色塑膠袋包著白色布袋，布袋內為硬幣，經清點為6,51
    0元等情，業據證人石紜綺於原審審理中證述綦詳，而自被
    告褲管內滑下之物，確定即為本件扣案硬幣，總額6,510元
    等節，亦經證人吳治忠於原審證述在卷，互核二人所證相符
    ，被告對於遭查獲之情節，亦無辯詞，只稱：遭稽查之際，
    始發覺攜帶私款為登記，一時心慌才為上述舉動云云，然畏
    罪情虛之情，實已昭然若揭。
  (五)綜上，被告工作性質得接觸大量硬幣，且有機會予以藏置，
    而經稽核查得私藏未經登記為私款之硬幣，其對該硬幣之正
    當來源，復無法舉證以實其說，除認被告於案發當日趁工作
    之便有接觸硬幣之機會予以竊取外，實已無法更為有利於被
    告之推論。本案事證極明，犯行堪以認定。
三、按刑事訴訟法第300條所定科刑之判決，得就起訴之犯罪事
    實，變更檢察官所引應適用之法條，係指法院於不妨害事實
    同一之範圍內，得自由認定事實適用法律而言。而事實是否
    同一，應視檢察官請求確定其具有侵害性之基本社會事實是
    否同一而定，並以犯罪構成要件有無罪質上之共通性為具體
    判斷之標準。查檢察官對被告以竊盜罪提起公訴，而原判決
    變更檢察官起訴之法條，改判論處業務上侵占罪刑，核其變
    更法條前後兩罪之侵害財產法益、侵害之時、地及被害主體
    ，均無差異，抑且其具有「意圖為自己不法之所有」之主觀
    犯意及侵害「他人之物」為犯罪客體之構成要件，並有罪質
    上之共通性，尚未逾越檢察官請求確定具有侵害性基本社會
    事實同一性之範圍。最高法院著有88年度台非字第350裁判
    意旨可參。本件被告擔任指南公司票務課檢收組之硬幣檢收
    員，負責清點公司之公車營業收入之現鈔及硬幣，於清點之
    時，均有攝影機監視中，伊僅負責將硬幣倒入數幣機內進行
    數幣作業，電腦列印結帳單，由數幣檢收員進行分袋作業等
    情，業據證人許子豫、林陳彩蓮即指南公司檢收員所一致證
    述如前，是被告僅係因工作性質之故接觸硬幣，並非持有保
    管上開硬幣，此與業務侵占罪，須因業務上關係而持有上開
    物品為成立要件不符，故被告之行為應成立竊盜罪。是核柀
    告所為係犯刑法第320條第1項之竊盜罪，檢察官認被告所為
    係犯刑法第336條第2項之業務侵占罪，依上揭最高法院判決
    意旨可知，二者社會基本事實相同，得以變更起訴法條，本
    院自得將起訴法條變更為刑法第320條第1項之竊盜罪。被告
    接續多次之竊盜行為，僅成立一罪。
四、原審對被告據以論罪科刑，固非無見，惟被告之行為應成立
    竊盜罪，已如前述，原審誤為業務侵占罪，自有未洽，被告
    上訴否認犯罪，固無理由，惟原判決既有上開可議之處，亦
    屬無可維持，應由本院予以撤銷改判。爰審酌被告為指南公
    司資深員工，從事清點硬幣業務工作，實應清廉自持，然竟
    監守自盜，雖竊取之款項數額不高，但犯後態度惡劣，矯飾
    卸責，毫無悔意等一切情狀，量處如主文所示之刑，並諭知
    易科罰金之折算標準。又被告犯罪時間在96年4月24日前，
    茲依中華民國96年罪犯減刑條例第2條第1項第3款規定，減
    其宣告刑二分之一，再諭知易科罰金之折算標準。
據上論斷，應依刑事訴訟法第369條第1項前段、第364條、第300
條、第299條第1項前段，刑法320條第1項、第41條第1項前段，
刑法施行法第1條之1，中華民國96年罪犯減刑條例第2條第1項第
3款、第7條、第9條，判決如主文。
本案經檢察官曾忠己到庭執行職務。
中    華    民    國    97    年    1     月    30    日
                  刑事第九庭審判長法  官  劉景星
                                  法  官  吳啟民
                                  法  官  王敏慧
以上正本證明與原本無異。
不得上訴。
                                  書記官  丁淑蘭
中    華    民    國    97    年    1     月    30    日
附錄本案論罪科刑法條全文：
中華民國刑法第320條
（普通竊盜罪、竊佔罪）
意圖為自己或第三人不法之所有，而竊取他人之動產者，為竊盜
罪，處 5 年以下有期徒刑、拘役或 5 百元以下罰金。
意圖為自己或第三人不法之利益，而竊佔他人之不動產者，依前
項之規定處斷。
前二項之未遂犯罰之。


司法院資訊處製作；財團法人民間司法改革基金會備份。
